臺灣板橋地方法院刑事判決　　　　　　　93年度易字第1317號
公　訴　人　臺灣板橋地方法院檢察署檢察官
被　　　告　甲○○
上列被告因竊盜案件，經檢察官提起公訴（93年度偵字第14494
號、93年度核退偵字第682號），本院判決如下：
    主  文
甲○○無罪，應令入相當處所，施以監護貳年。
    理  由
一、公訴意旨略以：被告甲○○基於意圖為自己不法所有之概括
    犯意，連續為下列竊盜行為：(1)其於民國93年7 月17日下午
    6 時許，在臺北市○○○路○ 段136 號11樓「普門寺」內，
    趁無人注意時，徒手竊取許喬慈放在置物箱內皮包乙個（內
    有現金新臺幣（下同）1,4000多元、福袋2 只、臺灣銀行、
    合作金庫、臺北五信等金融卡共3 張及萬泰、陽信、富邦、
    玉山、中國信託等銀行之信用卡共5 張）等財物，得手後，
    藏放在衣服口袋內。嗣於同日下午6 時50分許，在上址，因
    許喬慈發現皮包遭竊，通知寺方，而甲○○之衣服口袋滿滿
    鼓鼓，涉嫌重大，寺方義工施秀芬遂報警處理。員警當場自
    甲○○身上起出上開遭竊之現金近1 萬元、金融卡3 張、信
    用卡5 張，福袋2 只等物扣案。(2)又承前概括犯意，復於93
    年7 月24日上午某時許，見臺北縣泰山鄉○○街10弄10號1
    樓乙○○○住處大門未鎖，擅自侵入（無故侵入住宅部分未
    據告訴），並竊取屋內乙○○○所有之第一銀行存摺1 本、
    陽信銀行信用卡1 張、中國信託銀行多功能信用卡1 張及其
    夫蕭崇勝所有之華南銀行存摺2 本、印章1 顆等物。得手後
    ，甲○○旋持所竊之陽信銀行、中國信託銀行等信用卡，分
    別前往臺北縣泰山鄉○○路之服飾店、通訊行及臺北縣汐止
    市之服飾店等三家店，刷卡購物時，為店家識破，因而均不
    遂，中國信託信用卡更為店家沒收。乙○○○於同日下午某
    時，經陽信銀行通知遭盜刷事後，向「聯強通訊行」調閱監
    視錄影帶後，發現為被告所為，遂報警處理。嗣於翌日（25
    日）中午12時許，在臺北縣泰山鄉○○路2 段與新民路口，
    乙○○○發現被告行蹤後報警，被告因而為警查獲，並在其
    臺北縣泰山鄉○○路3 段145 巷5 弄7 之1 號4 樓住處，起
    出乙○○○所有之第一銀行存摺1 本、陽信銀行信用卡1 張
    及其夫蕭崇勝所有之華南銀行存摺2 本、印章1 顆等物扣案
    ，因認被告係涉犯刑法第320 條第1 項之竊盜罪。
二、起訴書認被告涉有竊盜犯行，係以被告在警詢及偵查中供述
    ，證人即被害人許喬慈於警詢之供述、告訴人即被害人乙○
    ○○於警詢及偵查中指訴、證人即貴伊曼服飾店人員陳淑芳
    、證人即聯強通訊行人員王自強於警詢時之供述、臺北縣警
    察局贓物認領保管單2 紙、臺北縣政府新莊分局搜索扣押筆
    錄、扣押物品目錄表、贓證物照片數幀及聯強通訊行監視錄
    影帶之翻拍照片數幀為其佐證，並認為被告雖持有重度智障
    之殘障手冊，但其於行竊時，均能分辨出有價值之財物，始
    行下手竊取；且於得手後，旋即持卡前往店家選購刷卡；又
    於警詢及偵查中均能應答如流。凡此情形，足認其於行竊時
    ，並無心神障礙，為其主要論據。
三、按心神喪失人之行為，不罰，為刑法第19條第1 項所明定。
    次按，刑法上之心神喪失與精神耗弱，應依行為時精神障礙
    程度之強弱而定，如行為時之精神，對於外界事務全然缺乏
    知覺理會及判斷作用，而無自由決定意思之能力者，為心神
    喪失；且刑法上所謂心神喪失人，非以其心神喪失狀態毫無
    間斷為必要，如果行為時確在心神喪失之中，即令其在事前
    事後偶回常態，仍不得謂非心神喪失人；而是否心神喪失，
    乃屬醫學上精神病科之專門學問，應由專門精神病醫學研究
    之人予以診查鑑定，方足斷定，此分據最高法院26年度渝上
    字第237 號、24年度上字第2844號、47年度臺上字第1253號
    判例闡釋在案。又上揭對於心神喪失主要之判斷標準，應在
    於行為人是否具有社會判斷力，而所謂對於外界事務缺乏知
    覺理會，並非指缺乏生理之知覺意識能力，而係指心理之溝
    通感受能力而言。
四、經查：
  (1)被告於93年7 月17日下午6 時許，在臺北市○○○路○ 段
    136 號11樓「普門寺」內，趁無人注意時，徒手竊取許喬慈
    放在置物箱內皮包乙個（內有現金1,4000多元、福袋2 只、
    臺灣銀行、合作金庫、臺北五信等金融卡共3 張及萬泰、陽
    信、富邦、玉山、中國信託等銀行之信用卡共5 張）等財物
    之事實，業據被告於警詢、偵查中自承當場遭被害人許喬慈
    、證人施秀芬發現持有上開遭竊物品，復有證人即被害人許
    喬慈於警詢之指述、證人施秀芬之證述、失竊報告、贓物認
    領保管收據、贓物照片可資佐證。被告雖於警詢時辯稱：「
    是我爸爸偷拿後放到我的皮包內並拿五千四百元給我後跟我
    說要去看醫生，然後我爸就告訴我自己坐公車回家」云云（
    93年度偵字第12949 號卷，第6 頁），惟依證人施秀芬證稱
    當時僅見到被告獨自一人，無從確定被告所指「我爸爸」之
    存在，且被告於警詢中並供稱查獲之贓款「要用來買衣服」
    ，於偵查中復辯稱：不知前揭贓物係父親行竊而來云云，所
    辯顛倒反覆，實難逕信，被告有此部分竊盜犯行，已可認定
    。至被告於93年7 月24日上午某時許，見臺北縣泰山鄉○○
    街10弄10號1 樓乙○○○住處大門未鎖，擅自侵入並竊取屋
    內乙○○○所有之第一銀行存摺1 本、陽信銀行信用卡1 張
    、中國信託銀行多功能信用卡1 張及其夫蕭崇勝所有之華南
    銀行存摺2 本、印章1 顆等物，並欲持前揭竊切得之信用卡
    刷卡消費之犯行，業據其坦承不諱（93年度核退偵字第682
    號卷，第15頁），與告訴人即被害人乙○○○於警詢及偵查
    中之指訴、證人即貴伊曼服飾店人員陳淑芳、證人即聯強通
    訊行人員王自強於警詢時之證述互核大致相符，並有臺北縣
    警察局贓物認領保管單、臺北縣政府新莊分局搜索扣押筆錄
    、扣押物品目錄表、贓證物照片及聯強通訊行監視錄影帶之
    翻拍照片4 幀、信用卡冒刷受害明細可資佐證，足認被告前
    揭自白犯行部分與事實相符，堪予採信。從而被告有起訴書
    犯罪事實欄所載行為，已屬明確。
  (2)本院依職權囑託行政院衛生署八里療養院，就被告於前揭行
    為時之精神狀態鑑定結果，認為被告：一，身體及神經學檢
    查：無異常發現。二，腦電波檢查：無異常發現。三，心理
    衡鑑報告：魏氏成人智力測驗顯示語文智商62，操作智商55
    ，總智商57，屬輕度智能不足水準。仍有部分精神症狀，對
    社會互動陳述缺乏適當判斷及自我控制力。人格評估方面，
    自我控制能力有明顯障礙，因精神疾病而有退化之傾向。四
    ，精神狀態檢查：意識清楚，外觀整潔，態度合作，注意力
    較短暫，情緒平穩尚合宜。言談偶較不切題連貫，音量正常
    。思考方面有明顯思考流程障礙，合併有身份妄想、誇大妄
    想及片段被害妄想。知覺方面目前仍有幻聽干擾的情形，偶
    有幻視（內容多為家人及某名叫莊明遠之男子）。記憶力及
    定向力尚可，但抽象思考、判斷力及計算能力較差。食慾及
    睡眠皆正常。對於案發經過說明：對於本次鑑定所涉之偷竊
    案件（民國九十三年七月），被告雖態度配合，但對案情無
    法做陳述，亦否認犯罪事實。表示當天爸爸也有在場，爸爸
    的名字叫莊明遠，是他叫伊拿東西的（但據警方記錄顯示，
    被告父親張水金當時並未在案發現場，且住院期間觀察所知
    ，莊明遠」應屬被告之幻覺及妄想之一部分）。於澄清被告
    對於偷竊之道德判斷時顯示，被告雖可了解偷竊行為不恰當
    ，但無法了解何種狀況構成偷竊行為。診斷：1.情感性精神
    分裂病2.輕度智能不足。結論：被告為智能不足患者，智力
    顯著低於常人，原對社會互動已缺乏適當判斷及自我控制力
    ; 在罹患慢性情感性精神分裂病之後，其道德意識及自我控
    制之能力更因疾病之影響而減損。被告於案發前後正值病情
    惡化期間，行為明顯受幻覺及妄想影響，推論實施犯罪行為
    當時其精神狀態應至少已達耗弱之程度。有該院94年6 月29
    日八療一般字第0940002436號函所附之精神鑑定報告書可參
    。同院並就獲致鑑定結果之鑑定過程補充稱：於會談中，被
    告於詢問時可表示知道偷東西不好，但以實例模擬時，醫師
    詢問被告如果未經同意而拿走會談時醫師放於桌上的飲料算
    不算偷竊時，被告表示這不算偷竊，且經多次澄清仍無法回
    答為何如此不算偷竊，因此可推論被告雖有「偷東西不好」
    之概念，但卻無法將概念具體化於現實生活中，亦缺少依其
    辨識而行為之能力。且該院開立給被告之殘障手冊鑑定為中
    度精障，而非重度智障，在臨床上即使精神病患或智能不足
    患者，亦可經由模仿及學習得知何者為有價值之財物，因此
    雖被告之犯罪型態係侵入他人住處竊取存摺、印章及信用卡
    ，或乘隙竊取他人置於公共場所置物箱之現金、金融卡、信
    用卡，嗣後復持竊得之信用卡刷卡購物，此能力與精神疾病
    兩者應不致產生杆格。依一般臨床所見：智能不足患者原對
    社會互動已缺乏適當判斷及自我控制力；而慢性情感性精神
    分裂病患者，亦常可見其道德意識及自我控制之能力因疾病
    之影響而減損之現象，被告同時患有兩種精神疾病，故其判
    斷力及自我控制力明顯較常人差，亦較患有任一上述兩種疾
    病者差。另被告於會談中表示當天爸爸也有在場，爸爸的名
    字叫莊明遠，是他叫伊拿東西的，但據警方記錄顯示，被告
    父親張水金當時並未在案發現場，且住院期間觀察所知，「
    莊明遠」屬被告之聽幻覺及視幻覺以及妄想系統之一部分，
    而被告亦常有依此幻覺及妄想而行為之現象，故推論當時被
    告行為已明顯受幻覺及妄想影響，此外被告於93年11月住院
    至今，於病房觀察中發現：在其精神病症狀諸如幻覺，妄想
    ，混亂思考及行為改善後，已未再出現如急性發作期時亂拿
    其他病友物品之行為，此觀察亦符合被告之偷竊行為和精神
    症狀明顯相關之推論。依現有目前資料可確定被告於案發前
    後正值病情惡化，行為明顯受幻覺及妄想影響，然被告是否
    完全喪失自由決定之能力而達心神喪失之程度，在臨床判斷
    上亦有其限制，依現有資料無法絕對確定，故於鑑定書中陳
    述當時其精神狀態應至少已達耗弱之程度，然而被告明顯無
    法將偷竊不好之概念具體化於現實生活中，亦缺少依其辨識
    而行為之能力，建議可依94年2 月2 日公告之新修正刑法第
    19條之精神，行為時因精神障礙或其他心智缺陷至不能辨識
    其行為違法或依其辨識而行為之能力者不罰之概念看待被告
    當時之行為。亦有同院94年8 月18日八療一般字第09400028
    76號覆函在卷可佐。經查，依被告於試圖以竊得之信用卡刷
    卡購物時，因試圖簽署四字，與信用卡背面之簽名明顯不符
    ，甚或詢問店員信用卡簽名為何名字，致輕易經證人王自強
    、陳淑芳察覺有異而取消交易等情節（93年度核退偵字第
    682 號卷，第3 、4 頁），足認上開鑑定結果所稱：被告雖
    屬精神病患或智能不足患者，然仍可經由模仿及學習得知何
    者為有價值之財物，而為行竊財物及試圖刷卡購物之行為，
    無從據此認定被告並無精神障礙乙節，當屬可信。是依上開
    鑑定結果，被告於93年7 月17日及93年7 月24日時，缺少依
    是否違法之辨識而行為之能力，且行為當時正值病情惡化期
    間，行為明顯受幻覺及妄想之直接影響，其於行竊等行為時
    ，係處於心神喪失之精神狀態，堪以認定。揆諸上揭規定及
    判例意旨，被告前開行為既已達心神喪失之不罰狀態，自應
    諭知被告無罪之判決。
五、末按「因心神喪失而不罰者，得令入相當處所施以監護。前
    項處分期間為3 年以下。」又被告心神喪失或因疾病不能到
    庭者，如顯有應諭知無罪或免刑判決之情形者，得不待其到
    庭逕行判決。刑法第87條第1 項、刑事訴訟法第294 條第3
    項分別定有明文。依前揭覆函認為：被告目前仍於行政院衛
    生署八里療養院慢性病房治療及復健，雖幻覺，妄想，混亂
    思考及行為已有改善，然受限於其智能不足及因情感性精神
    分裂病認知功能退化之情形，故其自我辯護及陳述事實能力
    仍明顯不足，認為難以到庭陳述，且本件顯有應諭知無罪之
    情形，已如上述，爰依刑事訴訟法第294 條第3 項，不待其
    到庭逕行判決。又依前揭鑑定報告書認為被告之病況尚未治
    癒，建議被告應持續接受規則之精神科治療，以避免疾病惡
    化及減少可能之犯罪行為，本院審酌前揭同院94年8 月18日
    八療一般字第0940002876號覆函所載：被告之偷竊行為和精
    神症狀明顯相關乙節。認為被告於治癒前，仍可能反覆再犯
    而侵害不特定人法益，依上開規定，有諭知保安處分之必要
    ，爰諭知令入相當處所施以監護2 年。
據上論斷，應依刑事訴訟法第301 條第1 項、第294 條第3 項，
刑法第87條第1 項，判決如主文。
本案經檢察官靳開聖到庭執行職務
中　　華　　民　　國　　94　　年　　9 　　月　　28　　日
                  刑事第八庭?審判長法?官?王屏夏
                                    法?官  彭全曄
                                    法?官  王偉光
以上正本證明與原本無異
如不服本判決應於送達後10日內向本院提出上訴狀
                                ??書記官　陳怡君
中　　華　　民　　國　　94　　年　　9 　　月　　30　　日
